【裁判字號】    91,重上,112
【裁判日期】    920226
【裁判案由】    清償借款
【裁判全文】
臺灣高等法院臺中分院民事判決      九十一年度重上字第一一二號
      上  訴  人  乙○○
      上  訴  人  丁○○
      上  訴  人  辛○○
      上  訴  人  庚○○
      上  訴  人  己○○
      上  訴  人  戊○○
      被上訴人    復華商業銀行股份有限公司
      法定代理人  丙○○
      訴訟代理人  甲○○
右當事人間請求清償借款事件，上訴人對於中華民國九十一年六月十四日臺灣臺中地
方法院九十年度重訴字第八五四號第一審判決提起上訴，本院判決如左：
    主    文
上訴駁回。
第二審訴訟費用由上訴人連帶負擔。
    事實及理由
一、本件被上訴人於原審起訴主張：原審共同被告利維企業股份有限公司（以下簡稱
    利維公司）邀同原審共同被告周鉅洸、上訴人乙○○、丁○○及訴外人陳秋華為
    連帶保證人，先後於民國（下同）八十六年一月六日及八十七年三月二十日分別
    向被上訴人借款新台幣（下同）四千六百萬元及三千萬元，迄八十八年三月份，
    該二筆借款均屆期，尚欠本金合計六千萬元，原審共同被告利維公司乃出具授信
    申請書申請借款續約，並經被上訴人核准，而於八十八年五月二十八日以原審共
    同被告周鉅洸、上訴人乙○○、丁○○及訴外人陳秋華為連帶保證人，向被上訴
    人借款六千萬元，約定借貸期限自八十八年六月一日起至九十三年六月一日止，
    利率為年息百分之九、一八，並隨被上訴人基本放款利率而調整，按月繳付本息
    。詎利維公司等自九十年三月十七日起即未按期清償本息，迄尚欠本金四千七百
    五十萬元，依約已喪失期限利益，全部債務視為到期，除仍按借款利率計息外，
    逾期清償在六個月以內者，按該利率之一成，超過六個月以上部分，則按該利率
    之二成加計違約金。而因上開借款之連帶保證人陳秋華已於八十九年六月二十四
    死亡，依法由上訴人庚○○、己○○、戊○○及辛○○繼承其債務，是上訴人等
    自應就本件借款負連帶清償責任。因依消費借貸、連帶保證及繼承之法律關係，
    求為命原審共同被告利維公司、周鉅洸及上訴人連帶給付前開本金、按年息百分
    之八、七五計算之利息及違約金。經原審判令：上訴人及原審共同被告利維公司
    、周鉅洸應連帶給付被上訴人肆仟柒佰伍拾萬元，及自民國九十年三月十七日起
    至清償日止，按週年利率百分之陸點伍計算之利息，暨自民國九十年四月十八日
    起至清償日止，其逾期在六個月以內者，按上開利率百分之十，超過六個月者，
    就超過部分，按上開利率百分之二十計算之違約金。而駁回其餘之訴。（本件上
    訴人上訴理由係基於個人關係之抗辯，原審共同被告利維公司、周鉅洸及被上訴
    人敗訴部分，即均因未上訴而告確定）。被上訴人於本院聲明：駁回上訴。
二、上訴人等對八十八年五月二十八日放款借據上乙○○、陳秋華、丁○○等簽名及
    印章之真正均加以自認（見本院卷第五十七頁、第七十四頁、原審卷第二十八頁
    ），惟以：（一）該借據上之還款條件係被上訴人事後（即八十八年六月一日後
    ）才繕打黏貼，其內容為上訴人所不知，此乃利維公司等人出具「授信申請書」
    為要約，其中主要者要約條件為授信期間三年，每月攤還五十萬元，被上訴人審
    查過程中再變更貸款條件，顯係拒絕原要約而為新要約，被上訴人於八十八年六
    月一日確定貸款條件，而此時上訴人未在國內，自無從承諾，無從發生法律上之
    效力。（二）被上訴人為本件貸款時，另筆三仟萬元之借款尚未屆期，縱始債務
    人願棄期限利益，債權人卻以主債務人長期貸款，此與保証人認知短期債務之擔
    保不同，此意思表示顯不一致，自不能成立保証契約。（三）另被上訴人所提出
    之八十六年一月六日借據，其借款期間自八十六年二月十七日至八十八年二月十
    七日止，八十七年三月二十日之借據則載為借款額度三千萬元分筆循環動用，期
    限自八十七年四月四日至八十八年三月二十日止，清償期分別於八十八年一月十
    七日、八十八年三月二十日屆滿時，依被上訴人於原審所提出之放款核貸單已記
    載：「債務人利維公司正常履行債務」，則主債務人利維公司已無負債務，顯與
    被上訴人所稱本件借款係利維公司先前二筆借款未清償而辦理展延所致等語不符
    。（四）民法第七百五十五條所謂允許，即事前同意之謂，不謂債權人之同意是
    出於債務人之央求或債權人之自動通知展期，均包括在內。原審判決關於上訴人
    主張本件有民法第七百五十五條適用，認債權人延期係受事實所迫，與自願延期
    不同，此乃最高法院五十年台上字第二二五一號及五十一年台上字第二二四三號
    判決意旨，然最高法院判決乃指債務人片面之舉動或提議，債權人未曾同意而言
    ，原審比附援引，自有不適用法規之違法。等語資為抗辯。並聲明：（一）原判
    決廢棄。（二）被上訴人第一審之訴及假執行之聲請均駁回。
三、本件審理中，被上訴人已亞太商業銀行股份有限公司已變更為復華商業銀行股份
    有限公司，並由其聲明承受訴訟，核無不合，爰先敘明。另本件被上訴人敗訴部
    分（即其利息、違約金超過原判決主文所命給付部分），已因被上訴人未上訴而
    告確定，此部分，上訴人受勝訴判決，並無上訴利益，其於本院聲明請求廢棄原
    判決全部，顯然於法不合，本院自應僅就其一審受敗訴判決部分審究，併予敘明
    。
四、被上訴人主張原審共同被告即主債務人利維公司以原審共同被告周鉅洸、上訴人
    乙○○、丁○○及訴外人陳秋華為連帶保證人，先於八十六年一月六日向被上訴
    人借用四千六百萬元，借貸期限自八十六年二月十七日起至八十八年二月十七日
    止，其後於八十七年三月二十日又向被上訴人借用三千萬元，借貸期限則自八十
    七年四月四日起至八十八年三月二十日止，嗣因該二筆借款屆期後，尚欠本金合
    計六千萬元，原審共同被告利維公司乃向被上訴人申請續約，並仍邀同其餘連帶
    保証人即原審共同被告周鉅洸、上訴人乙○○、丁○○及訴外人陳秋華再為連帶
    保證人，於八十八年五月二十八日向原告借款六千萬元，約定借貸期限自八十八
    年六月一日起至九十三年六月一日止，應按月繳付本息。詎上訴人及主債務人等
    自九十年三月十七日起即未按期清償本息，依約已喪失期限利益，全部債務視為
    到期，迄尚欠本金四千七百五十萬元，且訴外人即連帶保證人陳秋華已於八十九
    年六月二十四日死亡，由上訴人庚○○、己○○、戊○○及辛○○依法繼承其債
    務之事實，業據其提出兩造先後於八十六年一月六日、八十七年三月二十日及八
    十八年五月二十八日所訂立之放款借據、撥款通知書、放款核貸單、共用查詢單
    、授信申請書、八十八年三月四日及同年四月二十九日之放款批覆書、放款交易
    明細分類帳、留存印鑑卡、留存印鑑聲明書、約定書及原審共同被告利維公司八
    十八年五月二十八日董事會會議紀錄各一份、戶籍謄本五件、土地及建物登記謄
    本各一份為證，自堪信被上訴人之主張為真實。上訴人等雖以前詞置辯，惟查：
    （一）被上訴人所提出之八十六年一月六日借據，記載其借款期間自八十六年二
          月十七日至八十八年二月十七日止，八十七年三月二十日之借據則載為：
          借款額度三千萬元分筆循環動用，每筆借用期限最長不得超過六個月，借
          用人應在上開期限內償還。則借用期限自八十七年四月四日至八十八年三
          月二十日止，最後可能清償期限為八十八年九月二十日，亦為被上訴人所
          主張及上訴人所自認（見本院卷第七十二頁）。故上開二紙借據之清償期
          ，八十六年一月六日該借據於八十八年二月十七日屆滿，八十七年三月二
          十日該紙借據則依借款情形因循環動用，而於八十八年三月二十日至八十
          八年九月二十日前屆滿。雖被上訴人於原審所提出之八十八年六月一日放
          款核貸單已記載：「債務人利維公司正常履行債務」，惟証人即本件貸款
          承辦人廖淑如已証稱：事實上，利維公司前開二筆債務未完全清償，但為
          讓利維公司繼續展期，故才記載貸放情形正常等語（見本院卷第七十二頁
          ），再參以上訴人所不爭執之查詢單、放款交易明細分類帳及証人林賜金
          之証述，足見前開八十六年一月六日及八十七年三月二十日二筆借據係未
          完全清償，該放款核貸單關於貸放條件履行情形確屬記載不實。是被上訴
          人主張本件八十八年五月二十八日之借據訂立時係延續前開二筆未清償之
          債務等語，自屬可信。被上訴人辯稱：依前開放款核貸單所載貸放條件履
          行情形正常，則主債務人即原審共同被告利維公司於本件貸放時已無負債
          務，與顯與被上訴人所稱本件借款係利維公司先前二筆借款未清償而辦理
          展延所致等語不符云云，自非足取。
    （二）又本件主債務人利維公司固於八十八年三月間向被上訴人申請貸放陸仟萬
          元，期間三年，每期攤還五十萬元，惟為被上訴人總行所不同意，批示改
          為貸放期限五年，每月攤還本金一百萬元，並載明應於二個月內訂約，逾
          期重新申請。有放款申請書、批覆書附卷足稽（見原審卷第五十六、五十
          七頁）。嗣主債務人復申請更改還款條件，並經被上訴人同意而於八十八
          年四月二十九日批覆還款條件為按月攤還本金一百萬元、借款期限五年、
          利率為百分之九、一八並機動調整，本件八十八年五月二十八日之貸放借
          據內容即依上開四月二十九日批覆書內容訂立借貸契約，再由連帶保証人
          等於載明上開放款條件之放款借據簽名、用印等情，已據証人廖淑如証述
          明確，核與放款借據及八十八年四月二十九日批覆書所載相符。且証人林
          賜金亦証稱：廖淑如將系爭八十八年五月二十八日之放款借據交付伊時，
          上面已經黏貼有借款期限、償還辦法，陳秋華、丁○○之印章交由伊保管
          係供處理銀行貸放業務之用，本件借據連帶保証人部分，乙○○係其自行
          蓋印，丁○○及陳秋華部分係委由伊代為蓋用，簽名則係渠等本人自行簽
          署，待連帶保証人簽名及伊代為用印完畢後，才交給銀行等語（見本院卷
          第七十三頁）。上訴人對借據上連帶保証人之簽名、印文，復均加自認為
          真正（見本院卷第五十七頁）。則本件借據之連帶保証人於借據上自行簽
          名、或委由林賜金用印前，確已黏貼有借款期間自八十八年六月一日至九
          十二年六月一日之本件貸款條件。雖証人林賜金於原審稱借款金額六千萬
          元是否已填寫，伊不記得，至於還款條件則未黏貼上去，係利維公司與被
          上訴人談妥後，再由被上訴人黏貼上去等語（見原審卷第一百二十九頁）
          ，惟該黏貼償還條件處均蓋有連帶保証人之章，苟係被上訴人嗣後黏貼，
          則証人林賜金既未持有乙○○之印章，自不可能蓋用，故當以証人林賜金
          於本院所稱：伊於原審所稱錯誤，該借據交予伊時，已黏貼有借款期限及
          償還辦法，待連帶保証人簽名、用印後，伊方轉交予被上訴人等情為可取
          。從而，上訴人等辯稱，本件借據上之還款條件係被上訴人事後（即八十
          八年六月一日後）才確定、繕打黏貼，其內容為上訴人所不知，保証契約
          內容非伊等所同意云云，並非足取。
    （三）再者，上訴人乙○○部分雖稱印文非其所蓋，但亦自認簽名之真正，縱係
          如上訴人乙○○所稱，伊之印章放在原審共同被告周鉅洸處，亦不影響其
          因簽名於借據而應負之連帶保証責任；且其亦於董事會議記錄上簽名同意
          授權周鉅洸處理銀行貸放債務，復置印章於周鉅洸處，亦顯然授權周鉅洸
          為處理銀行貸放債務時使用其印章。足見上訴人將印章交付周鉅洸，上訴
          人丁○○、陳秋華印章交付証人林賜金，均係授權渠等處理銀行貸放債務
          。而本件借據之連帶保証人於借據上自行簽名、上訴人丁○○、陳秋華將
          本件印章交予証人林賜金保管，以委託其處理銀行貸放業務，已經証人林
          賜金証述明確，如前所述。主債務人利維公司於八十八年五月二十八日召
          開之董事會，亦載明因應業務週轉需要，擬向被上訴人貸款六千萬元，並
          一致通過此決議而授權原審共同被告周鉅洸全權處理等情（見原審卷第一
          百三十六頁），雖証人林賜金証稱，當天並未真正開會，僅將書面的開會
          紀錄交給每個董事簽名、為供銀行貸款業務所需要，該會議記錄確由周鉅
          洸、乙○○、陳秋華、丁○○簽名等語，惟上訴人等對董事會議記錄上簽
          名之真正亦不爭執，復於借據上連帶保証人處親自簽名、並委由林賜金用
          印，顯然均同意該借據上所載之借款條件而為保証，雖上訴人丁○○於八
          十八年五月二十八日不在國內，其於借據上簽名之時間當非八十八年五月
          二十八日，但上訴人等於董事會議記錄上簽名時均已知悉渠等本件貸款情
          事，並於已黏貼本件貸放條件之借據簽名任連帶保証人，縱借貸契約所載
          日期與上訴人等簽名日期非同一日，亦不影響該連帶保証契約因上訴人等
          簽名、委託用印而達成合致之效力。上訴人等辯稱丁○○自八十八年五月
          十二日回國，同年五月二十三日出國，董事會議記錄不實云云，顯均不影
          響上訴人等已同簽字同意之保証責任，於判決之結果不生影響。
    （四）至上訴人另辯稱：被上訴人為本件貸款時，另筆三仟萬元之借款尚未屆期
          ，縱使債務人願拋棄期限利益，債權人卻以主債務人長期貸款，此與保証
          人認知短期債務之擔保不同，意思表示不一致，不能成立保証契約等語。
          但查，被上訴人因利維公司之申請變更貸放條件，於八十八年四月二十九
          日批覆本件貸款條件，並先以黏貼方式記載於借據上，方交由上訴人等簽
          名、用印，已如前述，則上訴人依借據上之記載，於簽名時當知本件貸款
          條件，其前開辯稱兩造同意貸放條件意思不一致，自非可採。再參以其先
          辯稱本件保証未經其「承諾」，復再稱「意思表示不一致」（即已為承諾
          ），亦相矛盾，益彰顯其所辯，無非事後強為推卸保証責任之辯詞而已，
          亳無可取。
五、另上訴人辯稱，被上訴人同意主債務人延期清償，依民法第七百五十五條，保証
    人自應免責；且所謂允許，即事前同意之謂，不謂債權人之同意是出於債務人之
    央求或債權人之自動通知展期，均包括在內。原審判決關於上訴人主張本件有民
    法第七百五十五條適用，認債權人延期係受事實所迫，與自願延期不同，此乃最
    高法院五十年台上字第二二五一號及五十一年台上字第二二四三號判決意旨，然
    最高法院判決乃指債務人片面之舉動或提議，債權人未曾同意而言，原審比附援
    引，自有不適用法規之違法等語。惟查：就定有期限之債務為保証者，如債權人
    允許主債務人延期清償時，保証人除對於其延期已為同意外，不負保証責任。固
    為民法第七百五十五條所明定。且此同意不限於事後同意，包括事先同意在內，
    最高法院著有八十八年度台上字第二０二五號判決可參。本件主債務人利維公司
    分別於八十六年一月六日、八十七年三月二十日以原審共同被告周鉅洸及上訴人
    乙○○、丁○○及訴外人陳秋華為連帶保証人，向被上訴人借款四千六百萬元及
    三千萬元，嗣該二筆借款至八十八年二月十七日及八十八年三月二十日清償期時
    ，尚欠本金合計六千萬元，嗣利維公司出具授信申請書，以再行借款方式而求延
    期清償等情，有上載明為「續約」之授信申請書附卷可按，被上訴人復未提出依
    本件借據給付六千萬元借款之事實，且亦自認本件債務係因同意主債務人展期清
    償前開二筆屆期未完全清償之債務而生（見原審卷第八十三、八十四頁），証人
    林賜金亦証稱，本件借款係因利維公司前開二筆借款屆期，無法清償所欠本金餘
    額而請求被上訴人另定攤還辦法及期間，固自可認本件債務係債權人同意主債務
    人延期清償而發生。惟原二筆借款之連帶保証人等即上訴人或渠等之被繼承人陳
    秋華為本件借據簽名時均知本件貸款係原先二筆借款之展延，亦經証人林賜金証
    述明確（見原審卷第一百二十九頁）。而上訴人或其被繼承人陳秋華既為原借款
    之連帶保証人，復於本件為展延前開借款所辦理之借據上簽名同意再任連帶保証
    人，衡諸常理，顯係明示同意就展延之債務負連帶保証責任，即同意債權人之展
    延，依前開規定，仍應就展延之債務負保証責任。上訴人前揭引用民法第七百五
    十五條規定辯稱不負保証責任一節，顯非有據，並不足取信。
六、綜上所述，本件被上訴人主張被上訴人乙○○、丁○○及訴外人陳秋華為系爭借
    款之連帶保証人，其餘上訴人為陳秋華之繼承人等情為可採，上訴人所辯均為無
    可取。從而，被上訴人本於連帶保証及繼承之法律關係，請求上訴人連帶給付肆
    仟柒佰伍拾萬元，及自九十年三月十七日起至清償日止，按年息百分之六、五計
    算之利息，暨自九十年四月十八日起至清償日止，其逾期在六個月以內者，按上
    開利率百分之十，超過六個月以上者，按上開利率百分之二十計算之違約金，為
    有理由，應予准許。是則原審判命上訴人如數給付，於法並無不合。上訴意旨仍
    執前詞，指摘原判決不當，求予廢棄改判，為無理由，應予駁回其上訴。又本件
    事証已臻明確，兩造其餘攻擊防禦方法與判決之結果不生影響，自無庸一一論究
    ，併此敘明。
七、據上論結，本件上訴為無理由，依民事訴訟法第四百四十九條第一項、第八十五
    條第二項，判決如主文。
中      華      民      國    九十二    年      二      月    二十六    日
~B1民事第六庭審判長法  官  吳火川
~B2                法  官  陳繼先
~B3                法  官  吳惠郁
右為正本係照原本作成。
如對本判決上訴，須於收受判決送達後二十日內向本院提出上訴書狀，其未表明上訴
理由者，應於提出上訴後二十日內向本院提出上訴理由書（須按他造人數附具繕本）
，並繳納送達用雙掛號郵票拾份（每份拾肆元）。
上訴時應提出委任律師或具有律師資格之人之委任狀；委任有律師資格者，另應附具
律師及格證書及釋明委任人與受任人有民事訴訟法第四百六十六條之一第一項但書或
第二項（詳附註）所定關係之釋明文書影本。
~B                書記官  柯孟伶
中      華      民      國    九十二    年      二      月    二十七    日
附註：
民事訴訟法第四百六十六條之一（第一項、第二項）
對於第二審判決上訴，上訴人應委任律師為訴訟代理人。但上訴人或其法定代理人具
有律師資格者，不在此限。
上訴人之配偶、三親等內之血親、二親等內之姻親，或上訴人為法人、中央或地方機
關時，其所屬專任人員具有律師資格並經法院認為適當者，亦得為第三審訴訟代理人
。
                                                                        Ｙ


司法院資訊處製作；財團法人民間司法改革基金會備份。
